臺灣臺中地方法院民事判決　　　　　　 95年度家訴字第135號
原　　　告　丁○○
　　　　　　　　　　　　006.
訴訟代理人　陳昌羲律師
原　　　告　沈癸○
　　　　　　丙○○
　　　　　　　　　　　　050.
　　　　　　甲○
　　　　　　己○○
　　　　　　辛○○
　　　　　　壬○○
　　　　　　庚○○
　　　　　　戊○○
　　　　　　　　　　　　號
被　　　告　乙○○
訴訟代理人　王傳賢律師
　　　　　　陳麗如律師
上列當事人間返還土地等事件，本院於民國九十六年八月三十日
言詞辯論終結，判決如下：
    主      文
原告之訴及假執行之聲請均駁回。
訴訟費用由原告丁○○負擔。
    事實及理由
壹、程序部分：
一、按訴狀送達後，原告不得將原訴變更或追加他訴，但請求之
    基礎事實同一；擴張或減縮應受判決事項之聲明；不甚礙被
    告之防禦及訴訟之終結者，不在此限，民事訴訟法第二百五
    十五條第一項第二、三、七款分別定有明文。次按訴訟標的
    對於數人必須合一確定而應共同起訴，如其中一人或數人拒
    絕同為原告而無正當理由者，法院得依原告聲請，以裁定命
    該未起訴之人於一定期間內追加為原告。逾期未追加者，視
    為已一同起訴，同法第五十六條之一第一項亦定有明文。經
    查，原告丁○○起訴時，原單獨起訴，並聲明被告應將坐落
    臺中市○○區○○段八一之三、八一之四地號土地移轉登記
    予兩造及癸○、丙○○等四人公同共有；嗣於訴訟中（即民
    國九十五年四月二十六日）減縮聲明為被告應將坐落於臺中
    市○○區○○段八一之三地號土地移轉登記予兩造及癸○、
    丙○○等四人公同共有；復因本件所爭執者為被繼承人廖炳
    燻與被告間就上開坐落於臺中市○○區○○段八一之三地號
    土地是否成立借名登記契約，然原告丁○○僅以自己名義起
    訴，未由被告以外之全體繼承人為之，經本院於九十六年四
    月二十日裁定命被告以外之其餘繼承人追加為原告，揆諸前
    揭規定，於法均無不合，應予准許。
二、本件追加原告沈癸○、甲○、丙○○、己○○、辛○○、戊○○、壬○○、庚○○等人經合法通知，無正當理由，其中
    追加原告沈癸○、甲○均未於最後言詞辯論期日到場；另追
    加原告丙○○、己○○、辛○○、戊○○、壬○○、庚○○
    則均未於言詞辯論期日到場，核無民事訴訟法第三百八六條
    各款所列情形，爰准依被告之聲請，由被告一造辯論而為判
    決。
貳、實體部分：
一、原告主張：
（一）被繼承人廖炳燻與訴外人廖陳阿嬌係夫妻，並育有子女即
      原告丁○○、丙○○、沈癸○及被告乙○○，與已歿之長
      女廖錦美，另收養訴外人廖世評為養子。於五十三年間，
      被繼承人廖炳燻購置約四分農地（即當時坐落於臺中市○○區○○段二一、二三號土地，期間歷經重測、土地重劃
      、分割，迄今地號多所變異）。被繼承人廖炳燻不幸於八
      十六年二月九日死亡，其配偶廖陳阿嬌亦早已於五十二年
      間死亡，故依法其繼承人為養子廖世評、長子廖世騰、次
      子乙○○、三子丁○○、四子丙○○、長女廖玉珠、次女
      沈癸○、三女廖錦美等人；其中長子廖世騰於二十三年九
      月十七日死亡、長女廖玉珠於二十三年五月二十八日死亡
      、三女廖錦美於七十二年十二月二十四日死亡，渠等均無
      配偶及子嗣繼承人；另養子廖世評嗣後於九十年四月十七
      日死亡，其應繼分由法定繼承人即配偶甲○、長子辛○○
      、次子壬○○、長女己○○、次女戊○○、三女廖奕茹（
      四女廖淑惠於六十二年十二月十七日死亡，未婚無子女）
      再轉繼承之。
（二）被告係二十八年次，於國小畢業後因未能考取公立學校，
      即由家中供給去唸學費昂貴的私立新民初級商業學校，畢
      業後因成績無法繼續升學，即賦閒在家，偶爾隨父親從事
      木匠工作，嗣於四十六年間方透由早在臺中區農業改良場
      工作之三姐廖錦美安排進入改良場，擔任臨時約僱技工，
      但職位及薪資甚低。被告於五十年十月應召入伍服役，直
      至五十二年十月間退伍，服役期間尚須家中金錢接濟，豈
      能於退伍後之半年餘即有能力購置大批之農地？被告擔任
      臨時技工收入原本菲薄，但其習於揮霍，自給尚有不足，
      被告謂系爭農地係其退伍後半年即獨自出資購置，絕非事
      實。又兩造家中係於四十三年間開始養豬，早在被告四十
      六年進入畜牧課之前，故養豬事業係家族事業，當時兩造
      與父母係同財共居，被告僅係掌管家中財務，家中有工作
      收入者均會將薪資交付被告管理，再由被告統一支出家中
      所需之各項開銷與原告丁○○、丙○○之學費，被告並非
      單獨養豬，且由於僅能利用房屋後側僅三坪多之空間，一
      半用來養母豬，另一半養肉豬（菜）豬（養母豬須考慮日
      後所生產小豬活動之空間）並非被告所稱三頭母豬，當時
      養豬須顧及母豬之老化，另飼養豬隻尚須購買酒糟、米糠
      、支付獸醫費用、豬瘟折耗之損失以及諸多人力及成本，
      故僅能謂係農村副業，絕無被告所稱每頭母豬一年產值高
      達新臺幣（下同）十九萬四千四百元之情形。而係於五十
      五年以後因飼料改善，防疫知識普及，故於六十二年間始
      為養豬之黃金時代，足見四十、五十年間養豬僅為家庭副
      業絕無暴利可圖。
（三）被繼承人於五十三年間購置農地時之所以借名登記在被告
      名下，係因三十五年四月二十九日修正公布之土地法第三
      十條原係規定「私有農地所有權之移轉，其承受人以承受
      後能自耕者為限。」亦即對於承受農地者，給予一定之限
      制以達農地農用之立法政策，至於主管機關據此頒布各項
      細則、事項…以為自耕能力之審查，姑且不論其名稱為「
      自耕保證書」「自耕證明書」或「自耕能力證明書」對於
      一般民眾確咸信須具有耕作能力方能購買農地。系爭農地
      係於五十三年八月十三日送件，同年九月八日登記完成，
      縱依被告所提出「自耕能力證明書之申請、核發實務手冊
      」所載，於五十一年三月至五十三年九月間毋須附具自耕
      證明書，而五十三年九月起即須檢附「私有自（佃）耕農
      地移轉保證書」，有關作業細節之差異豈是當年之兩造或
      其父所能知悉？當時確係因原告丁○○、丙○○甫自大學
      畢業，均未從事耕作，故其父始將系爭農地借名登記予被
      告名下。同理於五十六年間其父將名下唯一臺中市○○路
      房屋登記於原告丁○○、丙○○與被告名下，係因該土地
      並非農地，移轉未有任何限制，與系爭農地移轉情形不同
      。被告竟以當時一般民眾根本不可能知悉之作業細節，而
      謂移轉當月不必檢具何種文件而為攻訏，顯失公允。又被
      告杜撰被繼承人廖炳燻九十一歲大壽時，原告丁○○曾向
      父親表示系爭土地是否應分給原告丁○○一些好處，但當
      時廖炳燻斥責原告稱「這是阿兄買的，那有什麼可分」，
      「我供你讀大學，還勝過買一甲地給你」，實屬無的放矢
      ，蓋廖炳燻與原告丁○○關係異常好，廖炳燻每次與其交
      談，總是長久不停，父親常常表示以原告丁○○為榮。
（四）養子廖世評於五十五年十二月間回家析產，立有兩造所不
      爭之覺書載明「…由父親（即被繼承人廖炳燻）付出五萬
      元正供為經營事業之資…嗣后關于父親以及胞弟所有一切
      動產、不動產均由胞弟等取得，並放棄一切財產繼承權是
      實…」等語，實係於分家析產時，所有人均知家中五十三
      年所購置之農地係登記於被告名下，當時分產時即將該農
      地一併列入計算，否則何以須載明「…胞弟所有一切動產
      、不動產均由胞弟等取得」？另被告稱被繼承人廖炳燻係
      從事木工，僅有一棟土造房子（即兩造之南屯路老家，自
      三十五年間即住居），家中之土地均係其出資購買，並謂
      五十五年間養子廖世評係取回其存放於父親處之收入，並
      非析產云云，果如此廖世評既得因跟隨廖炳燻工作即可取
      得五萬元之工作收入，且依被告所言當時其獨自購買系爭
      農地僅八、九萬元，則五萬元當時足已購置二、三分地之
      農地。廖炳燻長年從事農具木工收入不菲，何以均無任何
      置產？反而當時年僅一、二十歲之被告竟能獨自購置農地
      ？孰人能信？被告面對其當時根本不可能有能力購置土地
      乙節多加掩飾，如其所自稱「當兵的時候存了四、五萬，
      那時薪水約七十五元，後來升到下士約一百元…」，被告
      當兵不過二年，縱以每月一百元計算，二年縱使均無任何
      支出不過二千四百元，其何來四、五萬元？由此可知被告
      所言顯不足採信。
（五）再者，另被繼承人廖炳燻於五十三年購置之農地，被告曾
      表示因土地重劃，可分回四成之土地，惟上開農地自五十
      三年間購置迄今歷經重測、土地重劃、分割，地號多所變
      異，據悉部分土地於重劃遭徵收，被告對於系爭農地亦不
      願告知土地、地號，經原告多方查詢，始知臺中市○○段
      四五、四二之二．．．等地號土地已遭徵收，而臺中市○○區○○段八一、八一之一、八一之二、八一之三地號等
      四筆土地，已由被告於九十三年一月二十八日在土地上興
      建三棟五樓建物，分別登記予被告之子－廖宗志、廖利亨
      、廖志亨三人所有，故原告目前僅暫以臺中市○○區○○
      段八一之三地號之土地（下稱系爭八一之三地號土地）為
      請求。綜上，系爭八一之三地號土地確係被繼承人廖炳燻
      所購買，借名登記在被告名下，而借名登記著重於當事人
      之信任關係，其性質與委任契約類同，應類推適用委任關
      係終止、消滅之相關規定，而「委任關係，因當事人一方
      死亡、破產、喪失行為能力而消滅．．」復為民法第五百
      五十條前段所明定，委任關係既已消滅，被告原應將借名
      登記其名下之不動產移轉登記返還予被繼承人廖炳燻所有
      ，原告等人自得基於繼承人地位請求被告返還予全體繼承
      人所公同共有。原告以本訴狀為終止被繼承人廖炳燻與被
      告間關於系爭八一之三地號土地借名登記契約之意思表示
      ，並依民法一百七十九條不當得利以及同法第七百六十七
      條之規定，訴請被告將系爭農地移轉登記為全體繼承人即
      兩造公同共有等語。並聲明：（一）被告應將坐落於中市
      南屯區○○段八一之三地號土地，移轉登記予兩造公同共
      有。（二）如獲勝訴判決，原告願供擔保，請准宣告假執
      行。
二、被告則以：
（一）契約之成立須當事人互相表示意思一致，始為成立，此為
      民法第一百五十三條第一項所明文規定，本件原告未有任
      何事實根據，且未能証明被告與廖炳燻之間有就借名契約
      意思合致之情形，原告主張有系爭借名契約存在，實屬個
      人臆測，不足為憑。原告所稱之借名登記云云，誠非事實
      ，且退一步言之，依法而言，縱使有借名登記之情事，該
      借名之關係至今亦無解除、終止、消滅之事由，被告未有
      「無法律之原因」而受利益之情形，亦無不當得利可言，
      況且，借名登記契約與委任契約並非全然相同，故民法第
      五百五十條有關委任關係因當事人死亡而消滅之規定，於
      借名登記契約，無當然適用之必要，而且借名登記契約重
      在名義之出借，故借用名義之人死亡，其法律上之權利義
      務關係得由其繼承人繼承之，並無當然使借名登記契約消
      滅之理由及必要，故民法第五百五十條委任關係因當事人
      死亡而消滅之規定，於借名登記契約應無類推適用之必要
      。此外，原告對於其所主張之借名登記契約，在未經全體
      繼承人同意終止以前，依民法第八百二十八條第二項規定
      ，原告個人亦無主張終止之權利，其稱被告有無法律上原
      因之不當得利情形，洵非屬實。
（二）被告於五十三年間所購置之土地，係自行出資購買，並非
      父親借名登記。蓋因，
      1.被告自四十六年四月一日起即任職於臺中區農業改良場
        （自廢省後改隸行政院農業委員會畜產試驗所彰化種畜
        繁殖場），至八十年五月一日始退職，原告稱被告於五
        十三年間賦閒在家絕無資力購買系爭土地云云，洵屬不
        實。而且被告自四十三年至四十六年間即隨父親從事木
        匠工作，四十六年至臺中區農業改良場畜牧課任職後又
        習得飼養及繁殖豬隻之專業技術，故被告平時除任職於
        上開改良場外，更私下兼做木匠工作及飼養豬隻，並藉
        人工授精等技術進行豬隻人工繁殖，因此收益甚豐，在
        被告入伍前出售仔豬收入約可達十九萬四千四百元，且
        被告至五十二年十月四日退伍仍返鄉繼續經營飼養種母
        豬工作，加計其他工作收入及利息所得，自有足夠資力
        購置系爭土地，並非原告所稱無資力之人。且被告自幼
        聽從父母教導之「賺錢徒弟、存錢師父，小富由勤儉，
        大富由天」、「有土斯有財」等古訓，因此從十多歲即
        知勤奮工作賺錢，再將賺得之積蓄放貸生息及購買土地
        ，藉此累積資產，對於其所購得之土地皆自行負責管理
        使用，並非是父親借名登記之情形。
      2.被繼承人廖炳燻九十一歲大壽時，原告丁○○曾向被繼
        承人廖炳燻表示上開土地是否應分給原告丁○○一些好
        處，但當時被繼承人廖炳燻係斥責原告丁○○稱「這是
        阿兄買的，那有什麼可分」，「我供你讀大學，還勝過
        買一甲地給你」，沒想到原告丁○○開庭時竟顛倒事實
        ，故為相反之陳述，實不可採。況自五十三年購地到八
        十年被繼承人廖炳燻九十一歲時，已歷經二十七年，如
        果有分產必要，早就應該進行分配，再者，從被繼承人
        廖炳燻九十一歲至九十六歲亡故止，期間尚有五年，如
        被繼承人廖炳燻有認為上開土地是應分配予兩造的話，
        其亦得進行分配，尤其系爭八一之三地號土地於八十二
        年三月四日已完成土地重劃，變更為建地，並無分割上
        之限制，然實際上被繼承人廖炳燻從未有應行分配上開
        土地予兩造之意，足証原告所言並非事實。
      3.五十三年七月間被告購買系爭土地時，被告係自行決定
        ，並未開家庭會議，而且原告丁○○當時是成功大學應
        屆畢業生，尚留在臺南辦理若干事宜，並未馬上搬回家
        住，故被告根本不可能有與其召開家庭會議之事，況且
        當時原告丁○○只是一名向家裏伸手拿錢的學生，完全
        不過問家中財政，家中縱有購地一事，亦絕不可能與其
        商議，原告所言家庭會議乙節，誠屬虛構。再者，依原
        告起訴狀所載，係稱被告賦閒在家，絕無資力購買系爭
        六分之農地，其父絕無將系爭農地單獨贈與被告一人之
        可能，純粹僅係借用被告之名義為系爭農地所有權之登
        記云云，完全未有提及有開家庭會議一事，按倘若有此
        開會並明確之約定，原告豈有可能起訴時不提，由此益
        見，原告所稱家庭會議乙節確為臨訟捏造。
      4.五十三年七月至九月間，系爭土地並無法令限制不得以
        廖炳燻、廖世評、丁○○、丙○○等人名義登記之情形
        ，故系爭土地不可能因此原因才登記在被告名下。按農
        地移轉須檢附自耕能力証明書，係從六十五年一月二十
        六日內政部訂定「農地承受人自耕能力証明書之申請及
        核發注意事項」以後，始開始施行適用，此可參臺灣省
        政府地政處編印之「自耕能力証明書之申請及核發工作
        手冊」所載附錄二歷年之修正條文之內容可証，另依內
        政部五十一年三月二十日臺內地第一九六九九號令核定
        訂頒「土地行政改進事項」就農地移轉係規定「申請耕
        地所有權移轉登記，毋須附具自耕証明書，應由鄉鎮公
        所於其申請監証契約時，就監証契約書上加註有無訂立
        租約情事」，故五十一年三月二十日至五十三年九月十
        九日間之私有農地移轉案件，當時亦毋須檢附「自耕保
        証書」或「自耕証明書」，所以被告當時雖身為公務員
        身分，並無自耕農身分，仍可就系爭土地辦理過戶，並
        無法令上之限制，原告此部分主張洵屬事後編撰之詞。
      5.被告五十三年間所購買之坐落於臺中市○○區○○段二
        一、二三地號土地，其面積僅分別為零點三三一九公頃
        及零點零五二四公頃，以一公頃等於一點零三一甲等於
        十點三一分換算，上開土地計零點三八四三公頃，應只
        有三點九六二一分而已，原告先前一再主張系爭土地有
        六分地，並以此為起訴主張，顯見渠等對系爭買賣事宜
        ，根本不了解，嗣因被告配合法院訊問時已先供出所承
        買土地為臺中市○○區○○段二一、二三地號，僅有三
        點九分土地等語，所以原告沈癸○才臨時改口稱被繼承
        人廖炳燻說地大約四分云云，惟如果原告沈癸○先前真
        的知道土地只有約四分，先前原告等人又豈會多次主張
        系爭農地為六分，所以其實原告沈癸○於開庭前根本不
        知系爭土地之正確面積，其所稱父親（廖炳燻）告知云
        云，洵屬不實。
      6.上開坐落於臺中市土地五十三年間係向前地主「吳」元
        甲所買，並非如原告沈癸○所言係向『黃』姓小兒科的
        弟弟承買，且當時承辦代書為『何順發』代書，並非『
        陳林』代書，另買賣價款只有八、九萬元，並非原告沈
        癸○所稱之十四多萬元，足見其對相關買賣過程並不清
        楚。再者，原告沈癸○於庭訊時，一方面對於「被告表
        示土地為自己耕作，並有僱人以機器耕作、插秧、收割
        ，以及自行施肥、除草，稻穀送回太太娘家烘乾」等語
        ，表示其不是很清楚，因為那時候已經嫁出去了云云，
        但另一方面對於原告所提問題卻又明確回答，「都是我
        爸爸在耕作，他種稻子，一直到八十幾歲還在作」云云
        ，原告沈癸○所言明顯前後矛盾，委無可採。而實際上
        被繼承人廖炳燻在系爭農地上只是種種菜，活動筋骨而
        已，實際大面積之農地係被告種稻之用，原告遠在美國
        ，沈癸○於四十五年間出嫁後，住在臺中市○區○○路
        附近，離南屯老家有相當遠距離，其生有三男一女，先
        生又體弱，原告沈癸○還須至三民路、中正路之第二市
        場幫忙賣水果維生，故其出嫁後鮮少回老家，是顯然原
        告沈癸○出嫁後很少返回娘家」，所以其對買賣系爭農
        地乙事，根本未曾參與相關過程，豈知其實際情形。
      7.養子廖世評之配偶即原告甲○係於四十八年一月二十日
        嫁入廖家，在此之前被告飼養種母豬已近二年時間，且
        原告甲○為紡織廠女工，對於飼養豬隻方法及品種，完
        全搞不清楚，其亦無參與實際飼養工作，竟將被告所飼
        養之三頭種母豬說成二頭菜豬，顯然並不了解實際狀況
        ，另其所言「豬隻由大家一起養」、「被告養的比較少
        」、「用餿水養」、「豬是被繼承人廖炳燻賣掉」、「
        廖炳燻、廖世評收入不錯，收入由被告管理」、「有聽
        廖世評講買農地的事」、「農地由廖炳燻耕作」等語，
        均非事實。又原告甲○夫婦於五十三年四月間即搬至臺
        中市南屯樹義里十二鄰居住，戶籍至五十四年八月始辦
        遷出，故渠等對於五十三年七月被告購買系爭農地一事
        ，根本不知情。再者，原告甲○既稱其以前很怕廖炳燻
        、廖世評，所以不敢過問，又何能知悉渠等收入不錯，
        而且當時家中被告上有父母、長兄廖世評、及姊姊廖錦
        美，豈有權利掌管家中財政大權，況被告所購買之土地
        中並無水利地，原告甲○指稱所買土地中有一部分水利
        地，水利地賣掉後又去買一、二分地云云，誠與事實不
        符，況且水利地為政府之土地，又豈容被告私下買賣，
        由此可見，原告甲○及沈癸○、丁○○等人均是事後聽
        鄰居講買地的事，即捕風捉影，胡亂揣測是被繼承人廖
        炳燻所買，自與事實不符。
      8.被繼承人廖炳燻於五十六年間已將其所有之不動產以買
        賣之方式分配過戶至原告丁○○、丙○○及被告名下，
        持分每人各三分之一，如果上開坐落於臺中市○○區○○段二一、二三地號土地屬廖炳燻借名登記被告名下的
        話，當時廖炳燻在分配財產時自應一併分配，豈有又經
        過三十年均未分配之道理，由此亦見，原告所稱該土地
        為被繼承人廖炳燻借名登記之土地云云，確為不實。另
        於五十五年十二月十八日養子廖世評返家索討財物，其
        認為所討之五萬為其歷來工作交付廖炳燻之款項，但廖
        炳燻認為應該沒有這麼多，雙方尚為此發生衝突，最後
        廖炳燻同意照廖世評之要求多給一些錢，但唯恐日後廖
        世評對廖炳燻名下財產（即當時南屯路二段91號房地）
        ，以及三名弟弟賺錢所取得財產，廖世評仍會假藉各種
        理由爭議其財產歸屬及分配方式來向家裏拿錢，故廖炳
        燻於付款時要求廖世評立下覺書（即備忘錄），承諾「
        嗣后關於父親以及胞弟所有一切動產、不動產均由胞弟
        取得，並放棄一切財產繼承權」，同時廖炳燻為免日後
        產生爭議，以及公平起見，所以在五十六年一月二十三
        日即將該南屯路二段91號房地過戶至原告丁○○、丙○○及被告名下，完成其所有財產之分配。而原告丁○○
        所稱其賺的錢也都有交到公費裡，以及田地價值十四萬
        、房子價值六萬，總共二十萬，四個兄弟分，所以廖世
        評分五萬元等語，明顯與原告沈癸○所稱南屯路店面約
        值十萬，財產分成柒份，一份約三萬五之陳述不符，由
        此可見上開說詞均係原告等人事後為謀己利而自行杜撰
        拼湊之數字，核無可採等語置辯。並聲明：原告之訴駁
        回。
三、本件系爭坐落於臺中市○○區○○段八一之三地號土地，原
    係坐落於臺中市○○區○○段二一地號土地，在五十三年七
    月二十八日，以『買賣』原因登記在被告名下；於六十七年
    十二月十六日因分割增加同地段二一之六地號土地；該二一
    之六地號土地，於六十八年八月二十七日，因重測變更為同
    地段四五地號；於七十九年八月十七日因分割再增加同地段
    四五之一地號土地；原同地段四五地號土地於八十五年八月
    十三日被徵收；另同地段四五之一地號土地，於八十二年三
    月四日，經土地重劃變更為臺中市○○區○○段八一地號；
    於九十三年一月二十八日，該八一地號土地再分割增加同地
    段八一之一、八一之二、八一之三、八一之四地號土地等事
    實，為兩造所不爭執，並有土地登記簿謄本在卷可稽，此部
    分事實應屬真正，合先認定。
四、原告主張上開系爭八一之三地號土地係被繼承人廖炳燻出資
    購買而借名登記在被告名下，欲以本件起訴狀繕本送達被告
    時為終止前揭借名登記契約之意思表示，並本於終止借名登
    記契約及不當得利之法律關係，訴請被告移轉登記系爭八一
    之三地號土地所有權予兩造公同共有之事實，固據提出戶籍
    謄本、除戶戶籍謄本、繼承系統表、土地登記簿謄本、覺書
    、收據、建物登記簿謄本、聲明書等件為憑。惟被告否認上
    開事實，並以前詞置辯，且提出土地登記簿謄本、被告退伍
    令、廖炳燻之財政部臺灣省中區國稅局財產歸屬資料清單、
    土地資料變動表、土地買賣契約書、土地建築改良物買賣契
    約書等件為證。是以，本件應予審究者厥為被繼承人廖炳燻
    與被告間就系爭八一之三地號土地是否成立借名登記契約之
    法律關係？經查：
（一）按民事訴訟如係由原告主張權利者，應先由原告負舉證之
      責，若原告先不能舉證，以證實自己主張之事實為真實，
      則被告就其抗辯事實即令不能舉證，或其所舉證據尚有疵
      累，亦應駁回原告之請求，最高法院四十八年度臺上字第
      二九號、六十二年度臺上字第三一六號、十七年度上字第
      九一七號判例要旨可資參照。次按請求履行債務之債，除
      被告自認原告所主張債權發生原因之事實外，應先由原告
      就其主張此項事實，負舉證之責任，必須證明其為真實後
      ，被告於其抗辯事實，始應負證明之責任，此為舉證責任
      分擔之原則。主張法律關係存在之當事人，僅須就該法律
      關係發生所須具備之特別要件，負舉證之責任，此亦有最
      高法院四十三年臺上字第三七七號判例、四十八年臺上字
      第八八七號判例可資參照。
（二）又按當事人主張有利於己之事實，就其事實有舉證之責任
      ，民事訴訟法第二百七十七條定有明文。又事實有常態與
      變態之分，其主張常態事實者毋庸負舉證責任，反之，主
      張變態事實者，則須就其所主張之事實負舉證責任。查土
      地登記名義人即為土地所有人，參酌土地法第四十三條之
      規定，此為社會通念之常態事實，反之，土地登記名義人
      ，非土地實際所有人，則為社會變態之事實。本件原告主
      張系爭八一之三地號土地係被繼承人廖炳燻購買而借名登
      記在被告名下，非被告自行出資承購等語，惟被告否認有
      借名契約存在，亦否認系爭八一之三號土地係被繼承人廖
      炳燻出資購買等情，則原告自應就前揭變態事實舉證證明
      之。
（三）再按借名登記，係指將自己的財產以他人名義登記，而由
      自己自行管理、使用、處分。借名登記契約關係涉及三面
      關係：即土地買賣關係、借名登記契約及土地所有權移轉
      行為。本件原告雖主張系爭八一之三地號土地原係被繼承
      人廖炳燻出資購買云云，並經原告沈癸○於本院九十五年
      十月二十三日審理時陳稱：「（爸爸當時買地是跟誰買的
      ？代書是何人？）介紹人是鄭清旗，是我嬸嬸的弟弟。地
      是黃小兒科的弟弟賣的，但是名字我不清楚。代書是陳林
      ，人家都叫他代書林」「（南屯段的農地買賣，證人是否
      親自參與？當時父親幾歲？）我都是聽父親說的。買地的
      時候父親是五十多歲，爸爸是九十七歲才過世」等語；及
      原告甲○於本院九十五年十一月二十日審理時陳稱：「（
      那時家中買農地的事，你是否知情？）我有聽在講，但沒
      跟我說」、「（聽誰講？）聽鄰居在講」等語。然首先觀
      諸卷附系爭八一之三地號土地當初在五十三年間之買賣契
      約書上載明「出賣人為吳元甲」，此已與原告沈癸○所述
      之「出賣人為黃小兒科的弟弟」乙情有所出入；復觀諸原
      告沈癸○與甲○對於系爭八一之三號土地於五十三年間買
      賣之相關事宜，均非親自參與土地買賣之接洽、簽約或辦
      理移轉登記等過程或細節，而均僅係自被繼承人廖炳燻或
      鄰居聽聞，渠等所述對於事實之釐清（被繼承人廖炳燻與
      被告間就系爭八一之三地號土地是否成立借名登記契約）
      亦無助益。再者，依原告甲○與配偶廖世評之戶籍資料觀
      之，渠等係於五十四年八月十二日將戶籍遷出，姑不論渠
      等係於斯時或之前即已另行居住他處，未與被繼承人廖炳
      燻及被告同住，但觀原告甲○於上開審理期日復陳稱：「
      （知不知道農地是誰在耕作？）都是我公公在耕作，因為
      其他人都在工作，比較沒有時間。除了水稻之外，田邊還
      有種菜，我公公有時也會拿菜給我」、「（你在何時搬出
      ？）我已經忘記了）」、「（搬出之後有沒有再回去看過
      ？）有回去，但是比較少，因為有人會不高興」等語，亦
      足認原告甲○與配偶廖世評遷出後，甚少返回被繼承人廖
      炳燻與被告住處探望，其陳稱系爭八一之三號土地過去長
      期由被繼承人廖炳燻耕種、管理乙節，是否屬實，恐值存
      疑。
（四）另觀諸卷附『覺書』記載：「立覺書人廖世評今因成家立
      業欲獨立生活．．．由父親付出五萬元正供為經營事業之
      資，並限於立本覺書日起十天內全部付給，嗣后關于父親
      以及胞弟所有一切動產、不動產均由胞弟等取得，並放棄
      一切財產繼承權是實．．．」等情，原告主張該系爭覺書
      為被繼承人廖炳燻之分產書，且當初於分家析產時，所有
      人均知家中五十三年間所購置之農地係登記於被告名下，
      遂於該覺書內載明「．．．胞弟所有一切動產、不動產均
      由胞弟等取得」云云，然被告抗辯稱被繼承人廖炳燻係從
      事木工，名下僅有一棟土造房子（即兩造之南屯路老家，
      自三十五年間即住居），家中之土地均係其出資購買，及
      五十五年間養子廖世評係取回其存放於父親處之收入，並
      非析產，況被繼承人廖炳燻於五十六年間已將其所有之不
      動產（即南屯路老家）以買賣之方式分配過戶至原告丁○○、丙○○及被告名下，持分每人各三分之一，如果上開
      坐落於臺中市○○區○○段二一、二三地號土地屬廖炳燻
      借名登記被告名下的話，當時廖炳燻在分配財產時自應一
      併分配，豈有又經過三十年均未分配之道理云云，並提出
      上開土地建築改良物買賣契約書乙份為憑。衡之上情，姑
      不論系爭覺書是否為分產書，亦不論被繼承人廖炳燻名下
      是否除上開南屯路房屋外尚有其他財產，然依系爭覺書之
      「．．．胞弟所有一切動產、不動產均由胞弟等取得」之
      文字觀之，其記載不明，敘述模糊，無法探究上開文字所
      指之『不動產』為何，實難逕謂系爭八一之三號土地於五
      十三年間購買時係被繼承人廖炳燻出資。此外，原告就被
      繼承人廖炳燻確實五十三年間出資購買系爭八一之三地號
      土地乙節，亦未提出其他事證以實其說，自難遽為有利原
      告之認定。據此，原告主張被繼承人廖炳燻與被告間就系
      爭八一之三地號土地成立借名登記契約乙節，洵屬無據。
五、綜上所述，原告既未能證明系爭八一之三地號土地係被繼承
    人廖炳燻於五十三年間出資購買而借名登記在被告名下，亦
    無法證明系爭八一之三地號土地長期為被繼承人廖炳燻所耕
    種、管理，有如前述。據此，原告既無法舉證證明被繼承人
    廖炳燻與被告間就系爭八一之三地號土地現仍存有借名登記
    契約之關係，從而，原告等人基於被繼承人廖炳燻繼承人之
    地位，依終止借名登記契約及不當得利之法律關係，請求被
    告應將系爭八一之三地號土地之所有權移轉登記予兩造公同
    共有，自無理由，應予駁回。至原告假執行之聲請，則因訴
    之駁回而失所依據，應併予駁回。
六、本件事證已臻明確，兩造其餘攻擊防禦方法及未經援用之證
    據，經本院斟酌後，認為均不足以影響本判決之結果，爰不
    一一論述，併此敘明。
參、訴訟費用負擔依據：民事訴訟法第七十八條、第五十六條之
    一第五項。
中　　華　　民　　國　　96　　年　　9 　　月　　13　　日
                  家事法庭    　法　官　王靜秋
以上正本係照原本作成
如對本判決上訴，須於判決送達後二十日內向本院提出上訴狀
中　　華　　民　　國　　96　　年　　9 　　月　　13　　日
                    　　　　　　書記官
